臺灣臺中地方法院民事判決　　　　　　　99年度訴字第2496號
原　　　告　方振宏
訴訟代理人　方振偉
　　　　　　徐湘生律師
被　　　告　王天祥
上列當事人間請求履行契約事件，本院於民國100年2月18日言詞
辯論終結，判決如下：
    主  文
被告應給付原告新臺幣貳拾萬元，及自民國九十九年十一月十二
日起至清償日止，按年息百分之五計算之利息。
原告其餘之訴駁回。
訴訟費用新臺幣壹萬玖仟佰伍拾肆元，由被告負擔新臺幣貳仟
壹佰拾元；餘由原告負擔。
本判決原告勝訴部分得假執行。
原告其餘假執行之聲請駁回。
    事實及理由
一、原告起訴主張：被告於民國99年2月8日將其所有門牌號碼為
    臺中市○區○○○街7之2號6樓之房屋及土地（下稱系爭房
    地），以總價新臺幣（下同）180萬元售予原告，兩造並簽
    立不動產買賣契約書（下稱系爭買賣契約），原告於簽約後
    先繳付第一期款20萬元匯入訴外人僑馥建築經理股份有限公
    司之不動產價金履約保證專戶（下稱履約保證專戶）內。嗣
    原告依系爭買賣契約第5條第2項約定，於99年3月5日再將尾
    款160萬元匯入履約保證專戶內，是原告已依約繳清全部價
    金。而被告於原告繳清尾款時，依約即應備齊一切過戶所需
    之證件資料及完成用印手續，交付予特約代書尤冠富收執，
    以便辦理所有權移轉登記作業。惟被告卻拒絕配合辦理，致
    代書作業無法順利進行而影響原告之權益。原告乃於99年3
    月26日以存證信函告知被告應於函到7日內備齊並交付系爭
    房地移轉過戶所需之證件資料及印鑑予代書收執，並配合辦
    理過戶手續，逾期未履行，原告將依系爭買賣契約第11條第
    3 項解除系爭買賣契約，被告依該條項約定，除返還原告已
    繳付之價金外，應另給付原告已支付價金總額之同額懲罰性
    違約金即180萬元。原告復再於99年4月26日以存證信函告知
    被告其已逾越原告所催告之期限，並以此存證信函解除系爭
    賣賣契約，請求被告返還原告已繳付之價金，且應依約另行
    給付原告已支付價金總額之同額即180萬元作為懲罰性違約
    金。爰依系爭買賣契約第11條第3項約定，請求被告給付懲
    罰性違約金180萬元。並聲明：(一)被告應給付原告180萬元，
    及自起訴狀繕本送達翌日起至清償日止，按年息百分之5計
    算之利息。(二)願供擔保，請准宣告假執行。
二、被告則以：
  (一)被告於99年2月8日當天急著從臺中趕回彰化老家，時間倉促
    ，且受到仲介鼓吹及精神不佳之狀態下，始簽立系爭買賣契
    約。被告於翌日始發覺系爭房地已貸款190萬元，系爭買賣
    契約卻約定買賣總價金為180萬元，有違常理，被告於99年2
    月10日傍晚即向志崧不動產有限公司（下稱志崧公司）仲介
    人員陳書斌表示可否再議價或解約，陳書斌表示會幫忙轉達
    ，惟亦表示之後之事情須由兩造自行聯繫。而被告依系爭買
    賣契約上之聯絡方式聯繫原告，惟因原告所留之電話係傳真
    號碼，故無法聯繫原告，被告僅能透過志崧公司聯絡，卻無
    下文，被告因害怕第一次賣房地即遇詐騙，故未於約定期限
    內交付證件準備過戶。
  (二)嗣系爭房屋之裝潢遭人毀損，被告乃於99年3月25日透過志
    崧公司提出異議，然被告於翌日即99年3月26日就收到原告
    限期要求被告備齊證件過戶之存證信函，被告乃懷疑此是否
    意味原告以存證信函掩飾其毀損系爭房屋之行為。再者，被
    告雖亦於99年4月10日以存證信函對原告提出異議，惟原告
    並不理會，先於99年4月20日對被告所有之系爭房地及另筆
    位在彰化之農地聲請假扣押執行，復於99年4月26日以存證
    信函要求解約，並請求被告賠償180萬元。因原告係於99年3
    月始匯入尾款160萬元，而被告於之前即已表示要重新議價
    或解除契約，故原告請求之金額過高等語資為抗辯，並聲明
    ：原告之訴駁回。
三、得心證之理由：
  (一)原告主張：兩造於99年2月8日簽立系爭買賣契約，約定由原
    告以總價180萬元向被告買受系爭房地等情，有系爭買賣契
    約在卷可證，堪信為真。而按法律行為，係乘他人之急迫、
    輕率或無經驗，使其為財產上之給付或為給付之約定，依當
    時情形顯失公平者，法院得因利害關係人之聲請，撤銷其法
    律行為或減輕其給付，民法第74條第1項固定有明文。惟民
    法第74條第1項所規定之撤銷權，須以訴之形式向法院請求
    為撤銷其行為之形成判決，始能發生撤銷之效果，倘僅於給
    付之訴訴訟中主張行使此項撤銷權，以之為攻擊防禦方法，
    自不生撤銷之效力，其法律行為仍不因此而失其效力（最高
    法院86年度臺上第2521號判決參照）。被告雖辯稱其係因時
    間倉促，且受到仲介鼓吹及精神不佳之狀態下，始簽立系爭
    買賣契約。然其並未另行起訴向法院請求撤銷其行為，僅以
    之為攻擊防禦方法，揆諸前開說明，並不生撤銷之效力，其
    法律行為仍不因此而失其效力。
  (二)而依系爭買賣契約第5條第2項約定：「第1期款（簽約款）
    ：2萬元。第2期款（備證用印款）：0元；乙方（即被告）
    應於99年2月10日備齊一切過戶所需之證件資料並完成用印
    手續交付特約代書收執，以便辦理產權移轉登記作業。第3
    期款（完稅款）：0元。第4期款（尾款）：160萬元」等語
    ，有系爭買賣契約書在卷可憑（見本院卷第4至7頁）。原告
    主張：其已依約於99年2月8日交付現金2萬元予代書尤冠富
    匯款至系爭買賣契約約定之履約保證專戶；另再於99年2月9
    日匯款18萬元；於99年3月5日匯款160萬元至履約保證專戶
    內，然被告並未依約備齊證件資料交付予特約代書尤冠富收
    執，原告已於99年3月26日以臺中力行路郵局第000017號存
    證信函催告被告配合提出資料，嗣再於99年4月26日以臺中
    法院郵局第999號存證信函向被告解除系爭賣賣契約等語，
    業據其提出系爭買賣契約、匯款回條、存證信函及收件回執
    等影本為證（見本院卷第4至7、13至14、19至25頁），復為
    被告所不爭執，堪認原告所主張之系爭買賣契約已經解除。
  (三)次按系爭買賣契約第11條第3項約定：「本約簽訂後，乙方
    （即被告）若有擅自解約、不為給付、給付不能或違約情事
    致本約解除時，除應負擔甲方（即原告）所受損害之賠償外
    並喪失收受買賣價金之權利，且應返還乙方已支配之價金，
    並同時按甲方已支付價金總額之同額，作為懲罰性違約金另
    行給付甲方」等語，固有系爭買賣契約書在卷可憑（見本院
    卷第4至7頁）。惟按民法第252條規定：「約定之違約金額
    過高者，法院得減至相當之數額。」，故約定之違約金苟有
    過高情事，法院即得依此規定核減至相當之數額，並無應待
    至債權人請求給付後始得核減之限制。此項核減，法院得以
    職權為之，亦得由債務人訴請法院核減（最高法院79年臺上
    字第1612號判例參照）。又按違約金之約定是否過高，應依
    違約金係屬於懲罰之性質或屬於損害賠償約定之性質而有不
    同。若屬前者，應依一般客觀事實、社會經濟狀況及當事人
    所受損害情形，以為酌定標準；若為後者，則應依當事人實
    際上所受損失為標準，酌予核減（最高法院87年度臺上字第
    25 63號判決參照）。查，被告於原告繳清尾款後仍遲不交
    付證件以辦理所有權移轉登記，原告乃據此解除系爭買賣契
    約，核屬被告違約致系爭買賣契約解除，揆諸前開約定，被
    告應給付懲罰性違約金。雖原告主張：被告應依系爭買賣契
    約第11條第3項約定給付違約金180萬元等語；然被告則辯稱
    ：其已於99年2月10日向志崧公司之仲介人員陳書斌表示可
    否再議價或解除契約，陳書斌表示會幫忙轉達，原告所請求
    之違約金過高等語。而核之證人陳書斌證稱：我是志崧公司
    有關系爭房地之賣方仲介，因被告未依約於簽訂系爭買賣契
    約後2、3天交付文件，我有打電話詢問被告，被告向我抱怨
    系爭房地賣得太便宜，故不想賣，嗣於過完農曆年開工後幾
    天，代書尤冠富向我表示被告沒有交付文件，我再打電話詢
    問被告，被告有明確向我表示其不願意出賣系爭房地，詳細
    之時間我已不記得，我亦有向志崧公司之買方仲介賴月齡轉
    達被告不想賣系爭房地之情等語；另證人賴月齡證稱：我是
    志崧公司有關系爭房地之買方仲介，我係約於99年2月18日
    聽陳書斌表示被告之家人稱被告不願意以如此便宜之價格賣
    系爭房地，因原告於過年時出國玩，故我沒有將上開事情轉
    達予原告知悉等語（見本院卷第64頁至66頁）。可見，被告
    確已於過完農曆年開工後幾天向賣方仲介陳書斌表達不願意
    出賣系爭房地，陳書斌亦於99年2月間已將上情轉達予買方
    仲介賴月齡，然賴月齡並未將上情告知原告。本院爰審酌被
    告於99年2月8日簽訂系爭買賣契約後，旋即於同年月間向賣
    方仲介陳書斌表達不願意出賣系爭房地，陳書斌亦已將上情
    轉達買方仲介賴月齡，然賴月齡因故未將此情告知原告，致
    原告於99年3月5日再給付尾款160萬元；且原告所給付之系
    爭房地買賣價金全部尚在履約保證專戶內，被告並未領取等
    一切客觀事實、社會經濟狀況及當事人所受損害等情狀，因
    認系爭買賣契約第11條第3項所約定以原告已給付之價金總
    額之同額即180萬元作為懲罰性違約金顯然過高，應予酌減
    為20萬元。
四、綜上所述，原告依系爭買賣契約第11條第3項約定，請求被
    告給付懲罰性違約金200,000元，及自起訴狀繕本送達翌日
    即99年11月12日起至清償日止，按年息5%計算之利息，為有
    理由，應予准許；超過上開應准許之金額部分，為無理由，
    應予駁回。
五、本件事證已臻明確，兩造其餘攻擊、防禦方法及所提出之各
    項證據資料，核與判決結果不生影響，爰不逐一論述，附此
    敘明。
六、本件原告勝訴部分，為所命給付金額未逾50萬元之判決，爰
    依職權宣告假執行，原告就此部分所為供擔保假執行之聲請
    ，僅在促使本院發動職權，自無庸另為准駁之裁判；至原告
    敗訴部分，其假執行之聲請已因訴之駁回而失所依據，應予
    駁回。
七、本件訴訟費用額，依後附計算書確定為19,354元，爰依兩造
    勝敗比例，由被告負擔2,130元，餘由原告負擔。
八、據上論結，原告之訴為一部有理由，一部無理由，依民事訴
    訟法第79條、第87條第1項、第389條第1項第5款，判決如主
    文。
中    華    民    國   100    年    3     月    14    日
                  民事第三庭    審判長法  官  許秀芬
                                      法  官  黃峻隆
                                      法  官  黃佳琪
正本係照原本作成。
如對本判決上訴，須於判決送達後20日內向本院提出上訴狀。
中    華    民    國   100    年    3     月    14    日
                                      書記官  江慧貞
計算書
┌──────┬────────┬────────┐
│項目        │ 金額（新臺幣） │備註            │
├──────┼────────┼────────┤
│第一審裁判費│        18,820元│原告已預納。    │
├──────┼────────┼────────┤
│證人日、旅費│           534元│原告已預納。    │
├──────┼────────┼────────┤
│合        計│        19,354元│                │
└──────┴────────┴────────┘